臺灣高雄地方法院刑事判決　　　　　　　　　　　　九十一年度訴字第一六四號
　　公　訴　人　臺灣高雄地方法院檢察署檢察官
　　被　　　告　乙○○
　　選任辯護人　呂郁斌
右列被告因重利案件，經檢察官提起公訴（九十年度偵字第一二六二七號），暨併案
審理（九十一年度偵字第一一一五七號），本院判決如左：
    主  文
乙○○乘他人急迫貸以金錢，而取得與原本顯不相當之重利為常業，處有期徒刑壹年
貳月。緩刑伍年。
    事  實
一、乙○○基於經營地下錢莊放款收取重利之常業犯意，自民國九十年二月初起，在
    聯合報、自由時報等報紙分類廣告欄上刊登「佳鑫機車借款、免留車、息低保密
    、分期車可，高市○○○路九０五號」之融資貸款廣告，並以0000000號
    電話號碼作為聯絡之用，招攬急迫需款之人，至高雄市三民區○○○路九０五號
    「佳鑫機車租賃商行」，向其融資借款。乙○○為逃避法律之追訴，並分別與於
    如附表所示時間，因急迫需錢前來融資借款之如附表所示借款人相互為通謀之意
    思表示，由如附表所示之借款人填寫機車買賣合約書交予乙○○，同意將所有之
    機車先行辦理過戶登記在佳鑫機車租賃商行名下，乙○○則交付名為買賣價金實
    為借款之如附表所示金額予如附表所示借款人，再由附表所示借款人以租車之名
    義，填寫機車租賃承諾切結書交付乙○○，向乙○○租用原機車，乙○○則以十
    天為一期，向借款人收取名為租金實為借款利息之如附表所示金額，並預扣一期
    之借款利息，如此乙○○可賺取得約月息二十四至四十五分之利息，而獲取與原
    本顯不相當之重利，並以之為生活之資。嗣於九十年五月七日，為警在上址查獲
    ，並扣得如附表所示之借款人填寫交付乙○○之機車買賣合約書及機車租賃承諾
    切結書各八份、聯合報及自由時報分類廣告影本二紙，暨如附表所示借款人國民
    身分證影本八紙、機車行車執照影本八紙、保險卡影本三紙、正本一紙、強制汽
    車責任險約移轉批單一紙、商業本票九紙及高雄市政府監理規費收據一份等物。
二、案經高雄市政府警察局三民第一分局移送臺灣高雄地方法院檢察署檢察官偵查起
    訴，暨臺灣高雄地方法院檢察署檢察官併案審理。
    理  由
一、訊據被告乙○○對右揭犯罪事實坦承不諱，核與如附表所示之借款人即被害人丁○○、甲○○、丙○○、庚○○、辛○○、戊○○、鄭媺臻及己○○等八人，分
    別於警訊及偵查時所指述之被害情節大致相符，而被害人丁○○等八人確分別因
    急迫需款始向被告借款，被告並分別向渠等收取相當於月息二十四分至四十五分
    之利息，遠超過民法第二百零五條所規定週年百分之二十之法定利率甚鉅等節，
    亦經被害人丁○○等八人於分別於警訊及偵查時指述明確，亦為被告自承屬實，
    並有九十年五月二日及同年五月七日，被告在聯合報、自由時報分類廣告欄上所
    刊登之「佳鑫機車借款、免留車、息低保密、分期車可，高市○○○路九０五號
    」融資貸款廣告影本二紙在卷可稽，此外，復有如附表所示之被害人填寫交付被
    告之機車買賣合約書及機車租賃承諾切結書各八份，暨被害人國民身分證影本及
    機車行車執照影本各八紙、保險卡影本三紙、正本一紙、強制汽車責任險約移轉
    批單一紙、商業本票九紙及高雄市政府監理規費收據一份等物在卷可資佐證，事
    證明確，被告犯行洵堪認定，應依法加以論科。
二、按刑法上所謂常業犯，係指反覆以同種類之行為目的之社會活動之職業性犯罪而
    言，亦即恃犯罪以維生，縱令同時兼操其他職業，仍無礙其為常業犯罪，非謂常
    業犯必須別無其他正當職業始克構成，最高法院八十二年度臺上字第二０七一號
    判例可資參照。本件被告乙○○既係以刊登廣告之方式招攬不特定借款人，且其
    自九十年二月間起至同年五月七日查獲時止，已經營約三個月，參酌其一次融資
    借款即可獲取月息二十分至四十五分之顯不相當重利等情，自足認被告應係恃此
    為生無疑。是核被告所為，係犯刑法第三百四十五條之常業重利罪。公訴意旨雖
    未就如附表編號八所示部分提起公訴，並漏未論及被害人丙○○曾二次向被告借
    款，惟此二部分因與已起訴之部分有實質上一罪關係，自院自得併予審理。爰審
    酌被告之犯罪動機、目的、手段，與生活狀況、品行、智識程度，其以開設機車
    行為幌子，實際經營地下錢莊，收取重利，嚴重破壞金融秩序，且重利行為可能
    導致借款人因受債務壓迫鋌而走險，衍生社會問題，足以危害社會秩序，惡性非
    輕，併參酌其貸放之金額非鉅，亦無暴力取息之行為，且本件犯後態度尚稱良好
    等一切情狀，量處如主文示之刑，以示儆懲。又被告前因妨害自由案件，受有期
    徒刑以上刑之宣告，於八十一年七月六日執行完畢後，五年內未曾受有期徒刑以
    上刑之宣告，有臺灣高等法院被告全國前案紀錄表在卷可按，其因一時失慮，偶
    罹刑典，經此偵審程序後，當知所警惕，信無再犯之虞，本院因認所宣告之刑，
    以暫不執行為適當，故併予宣告緩刑五年，以啟自新。機車買賣合約書及機車租
    賃承諾切結書，雖分別為被害人填寫交付被告，惟被害人既因與被告互為通謀之
    意思表示，始填寫前揭書類交付被告，依民法第八十七之規定，通謀虛偽意思表
    示無效，則前揭書類自非屬被告所有，自不得予以宣告沒收之。另國民身分證影
    本、機車行車執照影本、保險卡、強制汽車責任險約移轉批單、高雄市政府監理
    規費收據等物，因均非屬被告所有供犯本罪所用之物，亦不得予以宣告沒收之。
    至被害人所簽發交付被告之商業本票九紙，因係被告為求其貸放之款項能順利收
    回而要求被害人簽發，故性質上被害人係將商業本票設定質權予被告，該本票之
    所有權仍屬於被害人，苟被害人償還借款，被告尚應將商業本票返還與被害人，
    故非屬被告所有供犯罪所用或所得之物，最高法院八十九年度臺上字第四四０六
    號判決可資參酌，是亦不予宣告沒收之。另九十年五月二日及同年五月七日聯合
    報、自由時報分類廣告報紙二份，非屬被告所有，自無庸針對影印本予以宣告沒
    收之，公訴意旨認應將機車租賃承諾切結書、商業本票及報紙等物沒收，稍有未
    洽，附此敘明。
據上論斷，應依刑事訴訟法第二百九十九條第一項前段，刑法第三百四十五條、第七
十四條第二款，罰金罰鍰提高標準條例第一條前段，判決如主文。
本案經檢察官李廷輝到庭執行職務。
中      華      民      國    九十一    年      八      月     三十     日
                                臺灣高雄地方法院刑事第五庭
                                  法  官 劉傑民
右正本證明與原本無異。
如不服本判決，應於判決送達後十日內，向本院提出上訴狀。
                                  書記官 黃琬婷
中      華      民      國    九十一    年      八      月     三十     日
附錄本案科刑判決法條：
刑法第三百四十五條
以犯前條之罪為常業者，處五年以下有期徒刑，得併科三千元以下罰金。
附表：
┌──┬────┬─────────┬────────┬────────┐
│編號│被害人即│  借  款  時  間  │借款金額（即買賣│借款利息（即租金│
│    │借款人  │                  │價金，新臺幣）  │，新臺幣）      │
├──┼────┼─────────┼────────┼────────┤
│０一│丁○○  │九十年二月二十六日│七千元          │每日七十元      │
├──┼────┼─────────┼────────┼────────┤
│０二│甲○○  │九十年二月二十六日│七千元          │每日一０五      │
├──┼────┼─────────┼────────┼────────┤
│０三│丙○○  │九十年三月二十六日│五千元          │每日五十元      │
│    │        │九十年四月二十八日│六千二百元      │每日五十元      │
├──┼────┼─────────┼────────┼────────┤
│０四│庚○○  │九十年四月十日    │一萬元          │每日一百元      │
├──┼────┼─────────┼────────┼────────┤
│０五│辛○○  │九十年四月二十日  │八千元          │每日一百二十元  │
├──┼────┼─────────┼────────┼────────┤
│０六│戊○○  │九十年四月二十五  │二萬五千元      │每日二百五十元  │
├──┼────┼─────────┼────────┼────────┤
│０七│鄭媺臻  │九十年四月十一日  │七千五百元      │每日七十五元    │
│    │        │九十年四月三十日  │二萬四千元      │每日二百四十元  │
├──┼────┼─────────┼────────┼────────┤
│０八│己○○  │九十年五月七日    │二萬二千元      │每日二百二十元  │
└──┴────┴─────────┴────────┴────────┘
